ACORDAO-COMPLETO-2502287

ACÓRDÃO 944/2022 ATA 5/2022 - SEGUNDA CÂMARA

VISTO, relatado e discutido este recurso de reconsideração interposto por Sidinei Pinheiro, ex-prefeito do município de Serranópolis/GO, contra o Acórdão 11.353/2020-TCU-2ªCâmara, de relatoria da Ministra Ana Arraes, de natureza condenatória;
ACORDAM os Ministros do Tribunal de Contas da União, reunidos em sessão da 2ª Câmara, ante as razões expostas pelo relator, em:
9.1. conhecer do recurso interposto e, no mérito, negar-lhe provimento; e
9.2. dar ciência desta deliberação ao recorrente e aos demais interessados.

Recurso de reconsideração interposto por Sidinei Pinheiro, ex-prefeito do município de Serranópolis/GO, contra o Acórdão 11.353/2020-TCU-2ªCâmara, da relatoria da Ministra Ana Arraes, de natureza condenatória.

Segunda Câmara

Município de Serranópolis - GO.

3. Interessados/Responsáveis/Recorrentes:
3.1. Interessado: Fundação Nacional de Saúde (26.989.350/0001-16).
3.2. Responsável: Sidinei Pinheiro (XXX.267.418-XX).
3.3. Recorrente: Sidinei Pinheiro (XXX.267.418-XX).

13.1. Ministros presentes: Aroldo Cedraz (na Presidência), Augusto Nardes (Relator) e Antonio Anastasia.
13.2. Ministros-Substitutos presentes: Marcos Bemquerer Costa e André Luís de Carvalho.

AUGUSTO NARDES

Ministra Ana Arraes.

Transcrevo a seguir, com ajustes de forma, a instrução lavrada por auditora da Secretaria de Recursos (peça 136) , a qual contou com a anuência do dirigente da unidade por delegação de competência (peça 137) :
"INTRODUÇÃO
1.	Trata-se de recurso de reconsideração interposto por Sidinei Pinheiro, ex-prefeito do município de Serranópolis/GO (peça 123) , contra o Acórdão 11.353/2020-TCU-2ªCâmara, Ministra Relatora Ana Arraes (peça 110) .
1.1.	Reproduz-se a seguir a decisão ora atacada: 
VISTO, relatado e discutido o processo de tomada de contas especial instaurada pela Fundação Nacional de Saúde contra Sidinei Pinheiro, ex-prefeito do Município de Serranópolis/GO (gestões 2009-2012 e 2013-2016) , ante a não aprovação da prestação de contas final do Convênio 1.846/2006 (Siafi 591.857) , por falta de alcance da finalidade do instrumento, cujo objeto consistiu na implantação de sistema de tratamento de resíduos sólidos naquela municipalidade.
ACORDAM os ministros do Tribunal de Contas da União, reunidos em sessão da 2ª Câmara, ante as razões expostas pela relatora, e com fundamento nos arts. 1º, inciso I, 16, inciso III, alínea 'c' e § 3º, 19, 23, inciso III, 26, 28, incisos I e II, e 57 da Lei 8.443/1992 c/c os arts. 214, inciso III, alínea 'a', e 215 a 217 do Regimento Interno, em: 
9.1. julgar irregulares as contas de Sidinei Pinheiro e condená-lo ao recolhimento aos cofres da Fundação Nacional de Saúde das quantias abaixo relacionadas, atualizadas monetariamente e acrescidas de juros de mora calculados a partir das datas indicadas até a data do pagamento, descontando-se valores já ressarcidos:
	Data
	Valor
 (R$) 
	Natureza

	30/7/2009
	27.000,00
	débito

	3/12/2010
	40.500,00
	débito

	13/6/2011
	67.500,00
	débito

	30/7/2012
	458,87
	crédito

9.2. aplicar-lhe multa de R$ 65.000,00 (sessenta e cinco mil reais) , a ser recolhida aos cofres do Tesouro Nacional, com atualização monetária calculada da data deste acórdão até o pagamento, se efetuado após o vencimento do prazo abaixo estipulado;
9.3. fixar prazo de 15 (quinze) dias, a contar da notificação, para comprovação, perante o Tribunal, do recolhimento das dívidas acima imputadas;
9.4. autorizar a cobrança judicial das dívidas, caso não atendida a notificação;
9.5. autorizar o pagamento das dívidas em até 36 (trinta e seis) parcelas mensais consecutivas, caso venha a ser solicitado pelo responsável antes do envio do processo para cobrança judicial;
9.6. fixar o vencimento da primeira parcela em 15 (quinze) dias, a contar do recebimento da notificação, e o das demais a cada 30 (trinta) dias, com incidência dos respectivos encargos legais sobre o valor de cada prestação; 
9.7. alertar ao responsável que a inadimplência de qualquer parcela acarretará vencimento antecipado do saldo devedor;
9.8. dar ciência desta deliberação ao procurador-chefe da Procuradoria da República no Estado de Goiás.
HISTÓRICO
2.	Trata-se de tomada de contas especial instaurada pela Fundação Nacional de Saúde (Funasa) contra Sidinei Pinheiro, ex-prefeito do Município de Serranópolis/GO (gestões 2009-2012 e 2013-2016) , ante a não aprovação da prestação de contas final do Convênio 1.846/2006 (Siafi 591.857) , por falta de alcance da finalidade do instrumento, cujo objeto consistiu na implantação de sistema de tratamento de resíduos sólidos naquela municipalidade. 
2.1.	O ajuste teve sua vigência estipulada para o período de 29/6/2006 a 29/5/2007 (peça 7) , tendo sido prorrogada sucessivamente até 7/1/2012 (peças 13, 15, 17, 19 a 21, 44 e 48) , com prazo final para a apresentação da prestação de contas em 7/3/2012.  
2.2.	Os recursos previstos para implementação do objeto foram orçados no valor total de R$ 143.536,17 (peça 60) , com a seguinte composição: R$ 4.050,00 de contrapartida municipal e R$ 139.486,17 à conta da Concedente, dos quais foram liberados R$ 135.000,00 na conta do ajuste (Banco do Brasil, agência 4580-2, c/c 8301-1) .
2.3.	A Funasa realizou visitas técnicas ao município em 30/11/2010, 13/4/2011, 03/09/2012, 15/1/2013 e 14/3/2014 (peças 40, 46, 50, 55 e 51, fl. 157) , tendo apontado a execução física de 100% do objeto. 
2.4.	A prestação de contas final foi apresentada em julho de 2012, tendo a Funasa concluído, com base nas observações consignadas no Relatório 4/2015, de 24/3/2015 (peça 59) , que, a despeito da execução física de 100% do objeto, o objetivo do ajuste não foi atingido, devido à falta de apresentação da Licença de Operação, tornando a obra sem etapa útil, tendo sido indicada a responsabilidade do Sr. Sidinei Pinheiro pelo débito apurado. 
2.5.	No âmbito do TCU, o responsável foi citado em razão da não comprovação da boa e regular aplicação dos recursos objeto do Convênio 1846/2006, celebrado entre a Funasa e o Município de Serranópolis - GO, em razão da não aprovação da prestação de contas, face ao encerramento da avença sem etapa útil executada, sem qualquer benefício à comunidade, e, em consequência, sem o alcance do objetivo almejado no pacto, conforme Parecer Técnico 4/2015 (peça 59) e Parecer Financeiro 159/2016 (peça 60) - (peça 88 e 91) . 
2.6.	Após o regular desenvolvimento do processo, houve a prolação do acórdão contra o qual se insurge o recorrente. 
EXAME DE ADMISSIBILIDADE
3.	Reitera-se o exame preliminar de admissibilidade (peça 124) com despacho do Relator, Exmo. Ministro João Augusto Ribeiro Nardes (peça 126) , que concluiu pelo conhecimento do recurso de reconsideração interposto por Sidinei Pinheiro, suspendendo-se os efeitos dos subitens 9.1, 9.2 e 9.4 do Acórdão 11353/2020-TCU-Segunda Câmara, eis que preenchidos os requisitos processuais aplicáveis à espécie. 
EXAME DE MÉRITO 
4.	Constitui objeto do presente recurso verificar se estão presentes excludentes de ilicitude que justifiquem o afastamento da responsabilidade do recorrente. 
4.1.	Por se tratar de matéria de ordem pública, será analisada a questão relativa à prescrição. 
Prescrição
5.	Conforme se observa dos autos, a irregularidade atribuída ao recorrente se referiu à não comprovação da boa e regular aplicação dos recursos objeto do Convênio 1846/2006, celebrado entre a Funasa e o Município de Serranópolis - GO, em razão da não aprovação da prestação de contas, face ao encerramento da avença sem etapa útil executada, sem qualquer benefício à comunidade, e, em consequência, sem o alcance do objetivo almejado no pacto, conforme Parecer Técnico 4/2015 (peça 59) e Parecer Financeiro 159/2016 (peça 60) - peça 91. 
5.1.	O prazo de vigência do convênio foi de 29/6/2006 a 29/5/2007 (peça 7) , tendo sido prorrogada sucessivamente até 7/1/2012 (peças 13, 15, 17, 19 a 21, 44 e 48) 
5.2.	Foram realizadas visitas técnicas, que resultaram, dentre outros, no relatório 4, de 15/1/2013 (peça 55) .  Também foram exarados o Parecer Técnico 4/2015 (peça 59) e o Parecer Financeiro 159/2016, de 21/3/2016 (peça 60) , que descreveram a irregularidade. O relatório final de tomada de contas especial foi elaborado em 19/1/2017 (peça 80, p. 5) . Os expedientes mencionados correspondem a ato inequívoco de apuração de fatos.
5.3.	A citação do recorrente, perante o TCU, foi ordenada em 11/11/2019 (peça 89) .  
5.4.	A prolação do acórdão se deu em 13/10/2020 (peça 110) . 
5.5.	Desse modo, seja pelo regime do Código Civil (prescrição decenal) ou pelo regime da Lei 9.873/1999 (prescrição quinquenal) não houve a ocorrência da prescrição. 
Excludentes de ilicitude e ausência de responsabilidade
6.	Sidinei Pinheiro diz que foi reconhecida a execução de 100% do objeto, tendo realizado, de boa fé, todas as etapas da obra, conforme descrito em convênio acima, em obediência aos requisitos necessários para sua total conclusão (peça 123, p. 3) .
6.1.	Apesar disso, alega que, por razões alheias a sua vontade, a Licença de Operação não foi expedida pelo órgão competente (peça 123, p. 3-4) . 
6.2.	Defende que são excludentes de ilicitude a boa fé em aplicar o valor integral transferido ao Município, para conclusão de 100% da execução física do objeto descrito em convênio e a não obtenção da licença de operação por razões alheias à sua vontade, não havendo que se falar em responsabilização do recorrente (peça 123, p. 4-5) .
6.3.	Relata a impossibilidade da juntada dos documentos que comprovam o requerimento/indeferimento da Licença de Operação junto ao órgão ambiental competente, e informa que foi requerida prorrogação do prazo para acesso aos documentos, conforme documento assinado pelo atual gestor (documento em anexo aos autos) , entretanto, sem qualquer acesso aos documentos solicitados (peça 123, p. 4) .
Análise
6.4.	De fato, consoante afirma o recorrente, a Funasa apurou, por meio do Relatório 4/2015, de 24/3/2015, que a obra foi 100% executada (peça 59) .
6.5.	Entretanto, consignou que 'o aterro executado não se encontra em operação pois não foi concedida a licença de operação/funcionamento, conforme instruções do relatório de visita técnica emitido em 14/3/2014' (peça 59, p. 1) . Concluiu que a obra não apresentou utilidade, uma vez não atingido o objeto do convênio, com a consequente devolução de 100% dos recursos (peça 59) . 
6.6.	O recorrente afirma que executou todas as etapas da obra, conforme descrito no convênio.
6.7.	Entretanto, não foi essa a situação observada nos autos.
6.8.	Existiram falhas técnicas e construtivas que impossibilitaram o licenciamento ambiental, requisito obrigatório para a regular entrada em funcionamento do empreendimento avençado do empreendimento, consoante os arts. 17 e 19, inciso III do Decreto 99.274/90, que regulamenta a Lei 6.938/81, que dispõe sobre a Política Nacional do Meio Ambiente. 
6.9.	Consoante consignado no Voto condutor da deliberação combatida (peça 111, p. 1-2) :
11. O Parecer Técnico GRS/SUGEPA 36/2013, de 29/4/2013, que embasou o indeferimento da licença, relata que a área vistoriada apresentava descaso e desorganização diante destas ocorrências: a) ausência de portão de acesso e guarita para entrada de resíduos e pessoas; b) existência de grande quantidade de lixo espalhado na área do aterro; c) ausência de poços de monitoramento de lençol freático; d) disposição dos resíduos de forma aleatória (inexistência de valas, cobertura e compactação periódica) ; e) constatação de queimadas no local; f) fragilidade nos taludes da trincheira (início de processo erosivo e expressivo crescimento da vegetação) ; g) falhas técnicas e construtivas da lagoa para recebimento e armazenamento do líquido percolado. 
12. Em seguida, o pedido de emissão da licença foi indeferido, com amparo nas razões a seguir (Doc. 15331/2013, de 3/5/2013) :
'Considerando o relatório de vistoria Parecer Técnico GRS/SUGEPA 36/2013, no qual constata-se a ausência de critérios técnicos na instalação do aterro e operação da área, conforme preconiza as normas e literaturas existentes e ainda o não cumprimento das condicionantes da última licença ambiental emitida a solicitação em questão encontra-se INDEFERIDA. Na solicitação de novo licenciamento deve-se: - Mostrar as áreas próprias impróprias para implantação do aterro para que atenda o tempo de vida útil do projeto uma vez que a área vem sendo ocupada com a disposição inadequada de resíduos; - Delimitar qual é o perímetro da área que corresponde ao aterro sanitário; - Adequar as instalações conforme os requisitos mínimos de projeto para que adquira a configuração de aterro sanitário; - Apresentar documentação para Licença de Funcionamento conforme IN 05/2011, artigo 5°, parágrafo 3º. - Atender todas as condicionantes da Licença de Instalação' (grifei) 
6.10.	Se observa que a não concessão da licença ambiental foi devidamente motivada, tendo sido o responsável alertado para que adotasse providências saneadoras ou promovesse o ressarcimento da importância de R$ 135.000,00, devidamente atualizada em diversas oportunidades (14/4/2015, 13/5/2016 e 16/11/2016, peça 51, fls. 77, 113 e 143, e 16/1/2017, peça 71) . 
6.11.	Desse modo, a alegação de que a Licença de Operação não foi expedida pelo órgão competente por circunstâncias alheias a sua vontade não o socorre. 
6.12.	Também se entende que a conduta negligente do gestor (prefeito nos períodos de 2009-2012 e 2013-2016) , que dispôs longo lapso temporal para resolver a pendência em questão (fim da vigência do ajuste ocorreu em 07/01/2012) afasta a sua boa fé. 
6.13.	Por fim, observa-se que a alegação de impossibilidade da juntada dos documentos foi repelida no âmbito do exame das alegações de defesa, que, escorreitamente, considerou que a consulta ao Processo 16.738/2018 (tramita na Secretaria de Meio Ambiente e Desenvolvimento Sustentável do Estado de Goiás - Semad/GO) , informado no relatório da Funasa, acostado à peça 59, é pública, podendo ser realizada na internet, no sítio do órgão ambiental (peça 111, p. 1) . 
CONCLUSÃO
7.	Não se verifica a presença de excludentes de ilicitude no processo em análise. 
7.1.	O responsável tinha consciência da ilicitude de sua conduta e deveria ter adotado, tempestivamente, as providências administrativas devidas para o cumprimento dos requisitos legais inerentes à obtenção da licença de operação junto ao órgão ambiental responsável para a entrada em funcionamento do empreendimento objeto do Convênio 1846/2006. 
7.2.	Desse modo, configurada a irregularidade e a responsabilização. 
PROPOSTA DE ENCAMINHAMENTO
8.	Ante o exposto, submete-se à consideração superior a presente análise de recurso de reconsideração interposto por Sidinei Pinheiro, contra o Acórdão 11.353/2020-TCU-2ªCâmara, propondo-se, com fundamento nos artigos 32, inciso I, e 33, da Lei 8.443/1992: 
	I - conhecer do recurso e, no mérito, negar-lhe provimento;
	II - dar ciência da deliberação que vier a ser adotada ao recorrente e aos demais interessados."
2.	Mediante parecer à peça 138, transcrito a seguir, o Ministério Público junto ao TCU anuiu à proposta oferecida pela unidade técnica, porém dissentiu pontualmente quanto a parte da análise da prescrição.
"Diante dos elementos constantes dos autos, este representante do Ministério Público de Contas da União manifesta-se de acordo com a proposta oferecida pela Serur, em pareceres uniformes (peças 136 e 137) .
2.	Sem prejuízo, registramos pontual discordância no que tange ao exame da prescrição realizado pela Serur à luz da Lei 9.873/1999 (menção tácita ao art. 2º, inciso II, da referida lei no parágrafo 5.2 da instrução à peça 136, p. 3) . A divergência se restringe à consideração de mais de uma causa interruptiva de mesma natureza, o que não vislumbramos possível, sob pena de permitir, no limite, infindáveis extensões do prazo prescricional, o que não se coaduna com o princípio da razoabilidade.
3.	Inobstante esse ponto de dissonância, deixamos de empreender a reanálise da incidência da prescrição sob o regime da aludida lei, uma vez que, considerando o prazo geral de prescrição do art. 205 da Lei 10.406/2002 - que se entende aplicável ao presente caso, diante da falta de norma específica que regule o instituto da prescrição da pretensão ressarcitória no âmbito do Controle Externo -, não ocorreu a prescrição, consoante o exame da unidade técnica."
	É o relatório.

Eder Roberto Pinheiro (25.810/OAB-GO), representando Sidinei Pinheiro.

Procurador Rodrigo Medeiros de Lima.

TOMADA DE CONTAS ESPECIAL. CONVÊNIO. IMPLANTAÇÃO DE SISTEMA DE TRATAMENTO DE RESÍDUOS SÓLIDOS. EXECUÇÃO DO OBJETO. FALHAS TÉCNICO-CONSTRUTIVAS. AUSÊNCIA DE LICENÇA AMBIENTAL DE OPERAÇÃO. OMISSÃO. FALTA DE PROVIDÊNCIAS PARA CORREÇÃO DAS CONDICIONANTES IMPOSTAS PELO ÓRGÃO LICENCIADOR. INUTILIDADE DO OBJETO. IRREGULARIDADE DAS CONTAS. DÉBITO. MULTA. RECURSO DE RECONSIDERAÇÃO. CONHECIMENTO. NEGATIVA DE PROVIMENTO.

TOMADA DE CONTAS ESPECIAL (TCE)

Secretaria de Recursos (Serur).

Em exame recurso de reconsideração interposto por Sidinei Pinheiro, ex-prefeito do município de Serranópolis/GO (peça 123) , contra o Acórdão 11.353/2020-TCU-2ªCâmara, de relatoria da Ministra Ana Arraes, de natureza condenatória.
2.	Os autos tratam, originariamente, de tomada de contas especial instaurada pela Fundação Nacional de Saúde (Funasa) contra Sidinei Pinheiro, ex-prefeito do Município de Serranópolis/GO (gestões 2009-2012 e 2013-2016) , ante a não aprovação da prestação de contas final do Convênio 1.846/2006 (Siafi 591.857) , por falta de alcance da finalidade do instrumento, cujo objeto consistiu na implantação de sistema de tratamento de resíduos sólidos naquela municipalidade. 
3.	O ajuste teve sua vigência estipulada para o período de 29/6/2006 a 29/5/2007 (peça 7) , tendo sido prorrogada sucessivamente até 7/1/2012 (peças 13, 15, 17, 19 a 21, 44 e 48) , com prazo final para a apresentação da prestação de contas em 7/3/2012.
4.	A prestação de contas final foi apresentada em julho de 2012, tendo a Funasa concluído, com base nas observações consignadas no Relatório 4/2015, de 24/3/2015 (peça 59) , que, a despeito da execução física de 100% do objeto, o objetivo do ajuste não foi atingido, devido à falta de apresentação da Licença de Operação, tornando a obra sem etapa útil, tendo sido indicada a responsabilidade do Sr. Sidinei Pinheiro pelo débito apurado.
5.	Após sua regular citação, este Tribunal, por meio do Acórdão 11.353/2020-TCU-2ªCâmara, de relatoria da Ministra Ana Arraes, julgou irregulares suas contas, condenou-o ao pagamento de débito e lhe aplicou multa.
6.	Irresignado, o responsável apresentou o presente recurso de reconsideração, que foi avaliado pela Secretaria de Recursos (Serur) e pelo Ministério Público junto ao TCU (MPTCU) , que opinaram por negar-lhe provimento.
7.	De plano, conheço do presente recurso, satisfeitos os requisitos de admissibilidade aplicáveis à espécie, conforme análise ínsita em meu Despacho à peça 126. No mérito, acompanho os pareceres uniformes da unidade técnica e do MPTCU, cujos fundamentos adoto como minhas razões de decidir, sem prejuízo dos breves comentários que faço a seguir.
8.	Alega o recorrente que foi reconhecida a execução de 100% do objeto, tendo realizado, de boa-fé, todas as etapas da obra, em obediência aos requisitos necessários para sua total conclusão, contudo a Licença de Operação não foi expedida pelo órgão competente por razões alheias à sua vontade, não havendo, portanto, que se falar em sua responsabilização.
9.	Conforme bem recuperou a Serur, existiram falhas técnicas e construtivas que impossibilitaram o licenciamento ambiental, a exemplo das seguintes: a) ausência de portão de acesso e guarita para entrada de resíduos e pessoas; b) existência de grande quantidade de lixo espalhado na área do aterro; c) ausência de poços de monitoramento de lençol freático; d) disposição dos resíduos de forma aleatória (inexistência de valas, cobertura e compactação periódica) ; e) constatação de queimadas no local; f) fragilidade nos taludes da trincheira (início de processo erosivo e expressivo crescimento da vegetação) ; g) falhas técnicas e construtivas da lagoa para recebimento e armazenamento do líquido percolado.
10.	Como se pode observar, o indeferimento da licença ambiental de operação foi devidamente motivado e se deveu a falhas na execução e/ou concepção do objeto, o qual estava sob a responsabilidade do recorrente. Por essa razão, não merecem ser acolhidos seus argumentos de que a ausência do licenciamento foi ocasionada por razões alheias à sua vontade. 
11.	Ademais, a Serur recuperou que o órgão ambiental teria fixado condicionantes a serem atendidas com vistas a regularizar a situação e viabilizar o devido licenciamento. Nada obstante, o recorrente não comprovou ter adotado as medidas de sua alçada para sanear os apontamentos, obter o licenciamento e possibilitar, então, a regular operação do empreendimento.
12.	Por último, anoto que, por se tratar de questão de ordem pública, a unidade técnica avaliou a prescrição da pretensão punitiva e ressarcitória, tendo verificado que não houve sua ocorrência, seja pelo regime do Código Civil (prescrição decenal) ou pelo regime da Lei 9.873/1999 (prescrição quinquenal) .
13.	O MPTCU fez ponderações pontuais ao pronunciamento da Serur, notadamente quanto à consideração de mais de uma causa interruptiva de mesma natureza na avaliação da prescrição à luz da Lei 9.873/1999, o que não considerou ser possível, sob pena de permitir, no limite, infindáveis extensões do prazo prescricional, o que não se coaduna com o princípio da razoabilidade.
14.	A despeito dessa ponderação, com a qual concordo, não houve impacto nas conclusões da unidade técnica acerca da ausência da prescrição da pretensão punitiva e ressarcitória. 
	Ante o exposto, acompanhando os posicionamentos uniformes da Serur e do MPTCU, VOTO por que este Colegiado adote a minuta de acórdão que ora submeto à aprovação.
TCU, Sala das Sessões, em 8 de março de 2022.
Ministro JOÃO AUGUSTO RIBEIRO NARDES 
Relator